ACORDAO-COMPLETO-2581347

ACÓRDÃO 2532/2023 ATA 8/2023 - PRIMEIRA CÂMARA

VISTOS, relatados e discutidos estes embargos de declaração opostos pelo Sr. Luiz Cabral de Oliveira Filho, prefeito de Cabo de Santo Agostinho/PE, no período de 1°/1/2009 a 31/12/2012, ao Acórdão 686/2023-TCU-Primeira Câmara,
ACORDAM os Ministros do Tribunal de Contas da União, reunidos em sessão da Primeira Câmara, diante das razões expostas pelo Relator, em:
9.1. com fundamento nos arts. 32, inciso II, e 34 da Lei 8.443/1992, conhecer dos presentes embargos para, no mérito, acolhê-los, com efeitos infringentes, a fim de tornar insubsistente o Acórdão 686/2023-TCU-Primeira Câmara e excluir a responsabilidade do referido gestor em relação aos fatos apurados no processo;
9.2. determinar o retorno dos autos à AudTCE para que avalie se ainda há condições para o desenvolvimento válido e regular do processo, com vistas a apurar a responsabilidade do secretário encarregado de gerir o PNATE/2011, no âmbito do Cabo de Santo Agostinho/PE, especialmente quanto à movimentação dos recursos financeiros;
9.3. dar ciência desta decisão ao recorrente, ao FNDE, à Prefeitura e à Câmara Municipal de Cabo de Santo Agostinho/PE e ao Procurador-Chefe da Procuradoria da República no Estado de Pernambuco.

Embargos de declaração opostos contra acórdão que julgou irregulares as contas do recorrente, com imputação de débito e multa, em razão da não comprovação da regular aplicação de recursos repassados por força do Programa Nacional de Apoio ao Transporte Escolar (PNATE), exercício de 2011.

Primeira Câmara

Município de Cabo de Santo Agostinho - PE e Fundo Nacional de Desenvolvimento da Educação.

3. Responsáveis/Recorrentes:
3.1. Responsável: Luiz Cabral de Oliveira Filho (XXX.452.924-XX).
3.2. Recorrente: Luiz Cabral de Oliveira Filho (XXX.452.924-XX).

13.1. Ministros presentes: Walton Alencar Rodrigues (Presidente), Benjamin Zymler (Relator), Jorge Oliveira e Jhonatan de Jesus.
13.2. Ministro-Substituto presente: Augusto Sherman Cavalcanti.

BENJAMIN ZYMLER

Ministro Benjamin Zymler.

Cuidam os autos de embargos de declaração opostos pelo Sr. Luiz Cabral de Oliveira Filho, prefeito de Cabo de Santo Agostinho/PE, no período de 1°/1/2009 a 31/12/2012, ao Acórdão 686/2023-TCU-Primeira Câmara.
2.	O presente feito trata, originalmente, de tomada de contas especial instaurada pelo Fundo Nacional de Desenvolvimento da Educação (FNDE) , em razão de não comprovação da regular aplicação dos recursos repassados pela União ao Município de Cabo de Santo Agostinho/PE, por força do Programa Nacional de Apoio ao Transporte do Escolar (PNATE) , exercício de 2011.
3.	Na fase preliminar do processo, determinei a citação do referido responsável, haja vista a ocorrência da seguinte irregularidade: "ausência parcial de documentação da prestação de contas dos recursos federais repassados ao município de Cabo de Santo Agostinho  - PE, no âmbito do Programa Nacional de Apoio ao Transporte Escolar (Pnate 2011) , considerando o pagamento de despesas em desconformidade com os art.8º. e 15 da Resolução CD/FNDE nº 12, de 17 de março de 2011, eis que a transferência dos recursos da conta específica para outra conta ou a emissão de cheques nominais à própria entidade ou a outrem, que não seja o fornecedor do bem ou serviço, impede o estabelecimento do necessário nexo entre os recursos repassados e o objeto do programa".
4.	Diante da resposta apresentada, o Tribunal decidiu, por meio do Acórdão 686/2023-TCU-Primeira Câmara:
"9.1. com fulcro nos arts. 1º, inciso I, 16, inciso III, alíneas "b" e "c", 19 e 23, inciso III, todos da Lei 8.443/1992, julgar irregulares as contas do Sr. Luiz Cabral de Oliveira Filho;
9.2. condenar o responsável designado no subitem anterior ao pagamento das quantias adiante especificadas, com a incidência dos devidos encargos legais, calculados a partir das datas correspondentes até o efetivo recolhimento, na forma da legislação em vigor:
	Data de ocorrência
	Valor histórico (R$) 

	21/3/2011
	50.000,00

	9/6/2011
	40.000,00

	14/12/2011
	85.349,60

	14/12/2011
	122.354,00

	16/12/2011
	4.944,00

	29/12/2011
	8.281,00

9.3. fixar o prazo de 15 (quinze) dias, a contar da data da notificação, para que o Sr. Luiz Cabral de Oliveira Filho comprove, perante o Tribunal, o recolhimento das referidas quantias aos cofres do FNDE, atualizadas monetariamente e acrescidas dos juros de mora, nos termos do art. 23, inciso III, alínea "a", da Lei 8.443/1992 c/c o art. 214, inciso III, alínea "a", do Regimento Interno do TCU (RI/TCU) ;
	9.4. aplicar ao responsável designado no subitem anterior a multa de R$ 60.000,00 (sessenta mil reais) , com fulcro no art. 57 da Lei 8.443/1992:"
5.	 Irresignado com essa deliberação, o aludido gestor ingressou com os presentes embargos de declaração, nos quais alegou o seguinte:
a)	a decisão recorrida "não se manifestou acerca da impossibilidade responsabilização objetiva do então Prefeito do Município do Cabo de Santo Agostinho e ora embargante, quando há legislação municipal, Lei Municipal nº 2.467/2008 e Decreto Municipal nº 014/2005 que atribui aos secretários municipais - funcionais e executivos e autoridades equivalentes, a qualidade de ordenadores de despesas e que atuarão e responderão como ordenadores de despesas do Município";
b)	a responsabilidade dos gestores no Tribunal é de natureza subjetiva, como defende a doutrina e a jurisprudência do próprio TCU;
c)	"a equipe técnica, em seu Relatório de Auditoria, não provou como, de que maneira, o Interessado, ora embargante, colaborou para as supostas irregularidades, a justificar a fixação da responsabilização pessoal (e não do ente) "; a deliberação atacada não aponta em relação ao embargante qualquer conduta por ele praticada apta a ensejar sua responsabilidade;
d)	"percebe-se, portanto, que é competência do Secretário Municipal de Educação efetuar o controle, planejamento, e acompanhamento da execução orçamentária dos recursos alocados junto à secretaria, bem como, analisar os custos relativos às demandas da Secretaria, gerir os contratos administrativos e convênios sob responsabilidade da Secretaria Municipal de Educação - SME";
e)	sendo assim, não é de responsabilidade do embargante acompanhar e controlar a execução financeira do Programa PNATE, via Sistema Público de Transportes de Passageiro - SPTP/Cabo, mas sim do Secretário Municipal de Educação do Cabo de Santo Agostinho; cabe diretamente e especificamente ao Secretário determinar onde e como a verba será destinada e não ao Prefeito do Município;
f)	o TCU "tem entendimento de que os gestores não podem sofrer qualquer tipo de punição por atos cotidianos praticados por servidores, principalmente quando, este, está diante de uma situação de sérios problemas estruturais, como comprova o Acórdão 411/2013-TCU-Plenário";
g)	revela-se desarrazoada e desproporcional a exigência de correção imediata, em razão dos obstáculos existentes; aplicam-se o caput e o § 1º do art. 22 da LINDB; e
h)	incide a jurisprudência do TCU [listou precedentes] no sentido de que "a comprovação de que os atos de gestão do convênio foram práticos por secretário municipal, conforme competência prevista em lei municipal, afasta a responsabilidade do prefeito pela utilização dos recursos transferidos, mesmo que, na condição de agente político, figure como signatário do ajuste".
6.	Sendo assim, requereu o esclarecimento dos pontos omissos e a reforma do Acórdão 686/2023-TCU-Primeira Câmara, a fim de que seja afastada a responsabilidade do ora embargante.
	É o relatório.

Luiz Geraldo Paulino Leite (47222/OAB-PE), representando Luiz Cabral de Oliveira Filho.

Procurador Júlio Marcelo de Oliveira.

EMBARGOS DE DECLARAÇÃO EM TOMADA DE CONTAS ESPECIAL. MOVIMENTAÇÃO DOS RECURSOS FORA DA CONTA ESPECÍFICA DO PROGRAMA. AUSÊNCIA DE DOCUMENTAÇÃO COMPROBATÓRIA DA APLICAÇÃO DOS RECURSOS NA FINALIDADE DO PROGRAMA. CITAÇÃO DO EX-PREFEITO. CONTAS IRREGULARES, COM IMPUTAÇÃO DE DÉBITO E MULTA. APRESENTAÇÃO DE LEGISLAÇÃO MUNICIPAL INDICANDO QUE O SECRETÁRIO MUNICIPAL ERA ORDENADOR DE DESPESAS. AUSÊNCIA DE EVIDÊNCIA QUE O EX-PREFEITO PRATICOU ATOS ADMINISTRATIVOS REFERENTES À GESTÃO DO PNATE/2011. NÃO EVIDENCIAÇÃO DE OMISSÃO GRAVE NA SUPERVISÃO DO PROGRAMA. CONHECIMENTO E ACOLHIMENTO. EXCLUSÃO DO EX-PREFEITO DO ROL DE RESPONSÁVEIS. RETORNO DOS AUTOS À UNIDADE TÉCNICA PARA A IDENTIFICAÇÃO DE OUTROS RESPONSÁVEIS E AVALIAÇÃO QUANTO AO PROSSEGUIMENTO DO FEITO.

TOMADA DE CONTAS ESPECIAL (TCE)

Unidade de Auditoria Especializada em Tomada de Contas Especial (AudTCE).

Cuidam os autos de embargos de declaração opostos pelo Sr. Luiz Cabral de Oliveira Filho, prefeito de Cabo de Santo Agostinho/PE, no período de 1°/1/2009 a 31/12/2012, ao Acórdão 686/2023-TCU-Primeira Câmara.
2.	O presente feito trata, originalmente, de tomada de contas especial instaurada pelo Fundo Nacional de Desenvolvimento da Educação (FNDE) , em razão de não comprovação da regular aplicação dos recursos repassados pela União ao Município de Cabo de Santo Agostinho/PE, por força do Programa Nacional de Apoio ao Transporte do Escolar (PNATE) , exercício de 2011.
3.	Na fase preliminar do processo, determinei a citação do referido responsável, haja vista a ocorrência da seguinte irregularidade: 
"ausência parcial de documentação da prestação de contas dos recursos federais repassados ao município de Cabo de Santo Agostinho  - PE, no âmbito do Programa Nacional de Apoio ao Transporte Escolar (Pnate 2011) , considerando o pagamento de despesas em desconformidade com os art.8º. e 15 da Resolução CD/FNDE nº 12, de 17 de março de 2011, eis que a transferência dos recursos da conta específica para outra conta ou a emissão de cheques nominais à própria entidade ou a outrem, que não seja o fornecedor do bem ou serviço, impede o estabelecimento do necessário nexo entre os recursos repassados e o objeto do programa".
4.	Diante da resposta apresentada, o Tribunal decidiu, por meio do Acórdão 686/2023-TCU-Primeira Câmara, julgar irregulares as contas do Sr. Luiz Cabral de Oliveira Filho, com imputação do débito especificado e da multa de R$ 60.000,00, com fulcro no art. 57 da Lei 8.443/1992.
5.	 Irresignado com essa deliberação, o aludido gestor ingressou com os presentes embargos de declaração, nos quais alegou o seguinte:
a)	a decisão recorrida "não se manifestou acerca da impossibilidade responsabilização objetiva do então Prefeito do Município do Cabo de Santo Agostinho e ora embargante, quando há legislação municipal, Lei Municipal nº 2.467/2008 e Decreto Municipal nº 014/2005 que atribui aos secretários municipais - funcionais e executivos e autoridades equivalentes, a qualidade de ordenadores de despesas e que atuarão e responderão como ordenadores de despesas do Município";
b)	a responsabilidade dos gestores no Tribunal é de natureza subjetiva, como defende a doutrina e a jurisprudência do próprio TCU;
c)	"a equipe técnica, em seu Relatório de Auditoria, não provou como, de que maneira, o Interessado, ora embargante, colaborou para as supostas irregularidades, a justificar a fixação da responsabilização pessoal (e não do ente) "; a deliberação atacada não aponta em relação ao embargante qualquer conduta por ele praticada apta a ensejar sua responsabilidade;
d)	"percebe-se, portanto, que é competência do Secretário Municipal de Educação efetuar o controle, planejamento, e acompanhamento da execução orçamentária dos recursos alocados junto à secretaria, bem como, analisar os custos relativos às demandas da Secretaria, gerir os contratos administrativos e convênios sob responsabilidade da Secretaria Municipal de Educação - SME";
e)	sendo assim, não é de responsabilidade do embargante acompanhar e controlar a execução financeira do Programa PNATE, via Sistema Público de Transportes de Passageiro - SPTP/Cabo, mas sim do Secretário Municipal de Educação do Cabo de Santo Agostinho; cabe diretamente e especificamente ao Secretário determinar onde e como a verba será destinada e não ao Prefeito do Município;
f)	o TCU "tem entendimento de que os gestores não podem sofrer qualquer tipo de punição por atos cotidianos praticados por servidores, principalmente quando, este, está diante de uma situação de sérios problemas estruturais, como comprova o Acórdão 411/2013-TCU-Plenário";
g)	revela-se desarrazoada e desproporcional a exigência de correção imediata, em razão dos obstáculos existentes; aplicam-se o caput e o § 1º do art. 22 da LINDB; e
h)	incide a jurisprudência do TCU [listou precedentes] no sentido de que "a comprovação de que os atos de gestão do convênio foram práticos por secretário municipal, conforme competência prevista em lei municipal, afasta a responsabilidade do prefeito pela utilização dos recursos transferidos, mesmo que, na condição de agente político, figure como signatário do ajuste".
6.	Sendo assim, requereu o esclarecimento dos pontos omissos e a reforma do Acórdão 686/2023-TCU-Primeira Câmara, a fim de que seja afastada a responsabilidade do ora embargante.
7.	Feito esse necessário resumo, passo a decidir.
8.	Preliminarmente, conheço dos presentes embargos de declaração, uma vez que eles preenchem os requisitos de admissibilidade previstos no art. 34, caput e § 1º, da Lei 8.443/1992.
9.	Com relação aos argumentos trazidos pelo recorrente, não há propriamente que se falar em omissão na deliberação recorrida, uma vez que a existência de legislação municipal d"elegando competência para que os secretários atuassem como ordenadores de despesas não foi invocada nas alegações de defesa do Sr. Luiz Cabral de Oliveira Filho, constituindo elemento novo trazido no expediente recursal.
10.	Todavia, considerando o princípio do formalismo material e da busca da verdade real, cabe a análise das informações trazidas nesta etapa processual. 
11.	Compulsando a Lei Municipal 2.467/2008, observo que o art. 9º atribuiu, de fato, aos secretários a função de ordenadores de despesas nas respectivas unidades administrativas, assistindo razão, portanto, ao recorrente.
12.	Nesse cenário, considerando que não consta dos autos qualquer evidência de que o prefeito tenha praticado atos administrativos de gestão e controle dos recursos do PNATE/2011, até porque as peças extraídas da prestação de contas online enviada no SIGPC - Sistema de Gestão de Prestação de Contas do FNDE não contêm a identificação de seus signatários, concluo que não é possível imputar responsabilidade ao Sr. Luiz Cabral de Oliveira Filho, na linha dos Acórdão 563/2019-TCU-Segunda Câmara (Revisor: Ministro-Substituto Weder de Oliveira) e 7.304/2013-1ª Câmara (Relator: Ministro-Substituto Augusto Sherman) , dentre outros.
13.	Apenas para evidenciar melhor essa assertiva, registro que o presente caso também se amolda à seguinte tese extraída do repositório da jurisprudência selecionada do TCU, interpretada a contrario sensu:
"A delegação de competência a secretário municipal realizada por portaria é insuficiente para afastar a responsabilidade do prefeito pela utilização de recursos federais. Se não houver lei municipal dispondo diferentemente, o ordenador de despesas é o prefeito, titular máximo da administração pública local."  (Acórdãos 10.397/2021-2ª Câmara e 4,485/2022-2ª Câmara. Relator: Ministro-Substituto Marcos Bemquerer) 
14.	A respeito das considerações que fiz nos itens 14 e 15 do voto condutor da deliberação recorrida, no sentido de que seria possível evidenciar uma grave negligência do Sr. Luiz Cabral de Oliveira Filho, na condição de prefeito, quanto à supervisão do programa, evoluo minha posição original e verifico que as circunstâncias não conduzem a tal conclusão.
15.	No caso, observo que os valores impugnados no presente feito, na ordem de R$ 327 mil reais, não são materialmente relevantes comparativamente ao orçamento do município - a LDO/2011 estimou despesas totais de aproximadamente R$ 403 milhões (fonte:  https://leismunicipais.com.br/legislacao-municipal/2778/leis-de-cabo-de-santo-agostinho) . Nesse contexto, penso que não era exigível do ex-prefeito um grau de supervisão que conduzisse a uma análise documental mais próxima da execução financeira do PNATE/2011, de modo que não cabe falar em omissão grave no acompanhamento que dele era esperado, quanto à consecução do referido programa.
16.	Com isso, entendo que o recurso deve ser acolhido com efeitos infringentes, a fim de tornar insubsistente o Acórdão 686/2023-TCU-Primeira Câmara e excluir o Sr. Luiz Cabral de Oliveira Filho do rol de responsáveis do presente feito. 
17.	Em contrapartida, determino o retorno dos autos a AudTCE, para que avalie se ainda há condições para o desenvolvimento válido e regular do processo, com vistas a apurar a responsabilidade do secretário encarregado de gerir o PNATE/2011, no âmbito do  Cabo de Santo Agostinho/PE, especialmente quanto à movimentação dos recursos financeiros. 
18.	Diante de todo o exposto, VOTO por que seja adotada a deliberação que ora submeto a este Colegiado.
TCU, Sala das Sessões, em 4 de abril de 2023.
BENJAMIN ZYMLER 
Relator